【裁判字號】    98,家上,54
【裁判日期】    980811
【裁判案由】    分割遺產
【裁判全文】
臺灣高等法院民事判決                  98年度家上字第54號
上  訴  人  戊○○
                        衖43號
            丁○○
                        弄22號
            庚○○
            己○○
            丙○○
兼上二人共同
訴訟代理人  乙○○
訴訟代理人
兼複代理人  丙○○
被上訴人    甲○○
上列當事人間分割遺產事件，上訴人對於中華民國97年11月25日
臺灣桃園地方法院97年度家訴字第21號判決提起上訴，本院於98
年7月28日言詞辯論終結，判決如下：
    主  文
原判決廢棄。
兩造就被繼承人曾新桶所遺如附表一所示遺產應合併分割如附圖
方案二所示：即編號A 部分之土地，面積四○七點四六平方公尺
，分歸上訴人己○○取得應有部分七分之五；分歸上訴人戊○○
、庚○○各取得應有部分七分之一； 編號B部分之土地，面積八
七二點五四平方公尺，分歸上訴人戊○○取得； 編號C部分之土
地，面積七二五點三八平方公尺，分歸上訴人己○○取得；編號
D部分之土地，面積八七二點五四平方公尺， 分歸上訴人乙○○
取得；編號E、F部分之土地，面積共八七二點五四平方公尺，分
歸上訴人丁○○取得； 編號G部分之土地，面積八七二點五四平
方公尺，分歸上訴人庚○○取得； 編號H部分之土地，面積八七
八點五平方公尺，分歸上訴人丙○○取得； 編號I部分之土地，
面積八七八點五平方公尺，分歸被上訴人取得。
被上訴人應給付上訴人各新台幣貳仟肆佰陸拾玖元之補償金。
上訴人丙○○應給付被上訴人及其餘上訴人各新台幣貳仟肆佰陸
拾玖元之補償金。
兩造就被繼承人曾新桶所遺如附表二、三、四所示遺產准予分割
如附表二、三、四所示。
第一、二審訴訟費用由兩造每人各負擔七分之一。
    事實及理由
一、按請求分割公同共有物之訴，為固有之必要共同訴訟，應由
    同意分割之公同共有人全體一同起訴，並以反對分割之其他
    公同共有人全體為共同被告，於當事人適格始無欠缺（最高
    法院37年上字第7366號判例參照）。本件被上訴人以上訴人
    為對造，起訴請求准予裁判分割彼等公同共有之遺產，經原
    審判決後，僅上訴人戊○○合法提起上訴。惟按訴訟標的對
    於共同訴訟之各人必須合一確定者，共同訴訟人中一人之行
    為有利益於共同訴訟人者，其效力及於全體（民事訴訟法第
    56條第1款規定參照）。 而上訴人戊○○之上訴行為，在形
    式上係有利於其餘共同訴訟人，故依上開規定，其餘原審共
    同被告即上訴人丁○○、庚○○、己○○、乙○○、丙○○
    （下稱上訴人丁○○等5人）應視同上訴， 爰併列其等為上
    訴人。合先敘明。
二、被上訴人主張：兩造之父曾新桶於民國94年 3月14日死亡，
    並遺留如附表一、二、三、四所示之土地、房屋及現金（下
    稱系爭遺產），由兩造公同共有中。雖被繼承人曾新桶生前
    並未以遺囑禁止分割，兩造亦無不分割之特約，惟兩造就系
    爭遺產仍迄未能協議分割，故伊自得依民法第1164條規定請
    求裁判分割系爭遺產等情。爰求為如原判決主文第一項至第
    四項所示之判決（ 見原審卷第133頁、第143頁、第145頁及
    第149頁至第150頁）。上訴人戊○○則以：兩造就系爭遺產
    之不動產部分業已達成協議分割，被上訴人與上訴人丁○○
    等5人不得再主張裁判分割該部分之遺產。 至系爭遺產之動
    產部分雖得由兩造均分，惟應先扣減伊已支出之喪葬費新台
    幣（下同）685,395元、遺產稅149,740元、代書費50,000元
    、 祠堂新建費用123,123元、守靈212日66,000元、端飯100
    日費用共150,000元、1年3節拜拜費用26,000元、 清明節祭
    祖20,000元、 清明節祭祖割草150元、中元節祭拜神明祖先
    6,000元，共1,276,408元，但得加計伊已領取之農民保險給
    付153,000元。 至上訴人己○○雖有支付被繼承人曾新桶之
    喪葬費62,773元，惟另有收取94至96年度之田地休耕費及健
    康保險給付，故己○○應將此部分收入歸還遺產等語，資為
    抗辯 ；其餘上訴人即曾森林妹等5人則均表示請求為如原判
    決主文第一項至第四項所示之分割內容。原審判決後，上訴
    人戊○○提起上訴，並聲明：(一)原判決廢棄。(二)被上訴人在
    第一審之訴駁回。
三、被上訴人主張兩造之父即被繼承人曾新桶於94年 3月14日死
    亡，遺有如附表一、二、三、四所示系爭遺產，兩造均為繼
    承人並公同共有系爭遺產等情，業據其提出繼承系統表、財
    政部台灣省北區國稅局出具之曾新桶遺產稅繳清證明書、土
    地及建物登記謄本及國稅局稅籍證明書（見原審卷第13頁至
    第37頁）為證，復為上訴人所不爭執。至被上訴人以系爭遺
    產並無不能分割之情事，因兩造不能協議分割，主張終止兩
    造公同共有關係， 並為裁判分割，上訴人丁○○等5人雖均
    不爭執上情，惟上訴人戊○○則否認被上訴人得請求分割系
    爭不動產，並以前揭情詞置辯。經查：
（一）上訴人戊○○雖提出94年 7月17日之遺產分割協議書（見
      原審卷第52頁-55），抗辯被上訴人及上訴人丁○○等5人
      均不得再主張就系爭遺產中不動產部分為裁判分割。惟被
      上訴人及上訴人丁○○等5人均否認有上訴人戊○○所云
      情事，並稱：當天並未完成全部遺產分割之協議，故該分
      割協議書並不生效力等語。按民法第1164條所定之遺產分
      割，係以遺產為一體，整個的為分割，而非以遺產中個個
      財產之分割為對像，亦即遺產分割之目的在遺產公同共有
      關係全部之廢止，而非個個財產公同共有關係之消滅。故
      如繼承人所請求者，僅係部分遺產公同共有關係之消滅而
      非遺產公同共有關係全部之廢止，即難認與民法第1164條
      規定相符，而不得准許（最高法院84年度台上字第2410號
      及86年度台上字第1436號判決參照）。本件經查上訴人戊
      ○○提出之系爭分割協議書僅條列如附表一及附表二所示
      之不動產，並未包括如附表三所示之不動產及附表四所示
      之動產，且上訴人戊○○亦自承：「當天沒有達成（現金
      部分）協議，當天只就土地部分達成協議」（見原審卷第
      79頁）。堪認該協議書所協議分割之內容並非針對遺產全
      部公同共有關係之消滅為約定，是依上開說明，即難認系
      爭分割協議書之協議符合民法第1164條規定，自不生協議
      分割遺產之效力。故上訴人戊○○執此抗辯被上訴人不得
      再主張分割該部分遺產云云，殊非可取。
（二）本件兩造既尚未就系爭遺產達成分割遺產協議，則被上訴
      人依民法第1164條規定，請求裁判分割系爭遺產，即屬有
      據。經查兩造除上訴人戊○○外，就系爭遺產不動產部分
      ， 均同意僅先就如附表一所示土地及附表三編號2所示建
      物為原物分割， 就附表二所示之土地及附表三編號1所示
      建物之所有權利，則均同意改按各7分之1比例之方式分別
      共有（見原審卷第149頁至第150頁），而本院就上開原物
      分割部分之分配內容及其餘不動產採分別共有方式之認定
      意見，均與原判決書第10頁至第13頁所記載原審認定之事
      實及理由相同， 爰依民事訴訟法第454條規定予以引用之
      。上訴人戊○○雖表示不願分得3322地號土地，因該土地
      崎嶇不平，坡度落差甚大，又僅單面臨路，復希望土地均
      維持共有不要分割，或就原審分割配置圖重新再為抽籤分
      配云云，惟卻又提出兄弟分家書一件為憑（見本院卷第93
      頁至第96頁），  陳稱其父與祖父有約定應將系爭遺產中
      3322地號土地分割5釐地予伊云云 。核其陳述內容已互有
      矛盾。而被上訴人又否認上開分家書為真正，並與上訴人
      丁○○等5人主張應依原判決分割內容分割（ 見本院卷第
      106 頁背面），不同意上訴人戊○○所採之分割內容。經
      查系爭3322地號土地之面積僅為1,280平方公尺（ 見原審
      卷第22頁之土地登記謄本）， 而上訴人所稱之5釐地，則
      相當4,850平方公尺 （1分=10釐=2,934坪，1坪=3.3058平
      方公尺，則5釐=2,934÷2x3.3058=4,850平方公尺）， 與
      上開土地登記面積相差甚距，自難認該分家書之內容為真
      實，上訴人戊○○復不能提出其他資料以證明上開分家書
      之真正，或系爭遺產有繼續維持共有之依據、或重新抽籤
      之必要，則其此部分所云，均非可取。上訴人戊○○再表
      示附表三編號2 所示之建物不應分配予上訴人己○○，因
      如此一來其將無法進入屋內祭祀祖先云云。惟查上開建物
      現係己○○所占有使用， 且被上訴人及上訴人丁○○等5
      人均同意由己○○分得上開建物，而上訴人戊○○與己○
      ○既係兄弟，乃至親之人，自無不得進入己○○上開建物
      祭祀祖先之理，故上訴人戊○○此部分所云，亦非可取。
（三）被上訴人主張系爭遺產包括如原判決附表四所示之現金存
      款，應按各7分之1比例分配予兩造，亦為上訴人所不爭執
      ，惟上訴人戊○○抗辯遺產中動產部分之金額應再加計農
      保喪葬津貼、勞保死亡喪葬津貼及土地休耕補助，且應先
      扣除伊所支出之喪葬費685,395元、遺產稅149,740元、祠
      堂新建費用123,123元、守靈212日66,000元、 端飯100日
      費用共150,000元、 1年3節拜拜費用26,000元、清明節祭
      祖20,000元、清明節祭祖割草150元、 中元節祭拜神明祖
      先6,000元，共1,226,408元（上訴後未再爭執代書費50,0
      00元部分─見本院卷第35頁），並提出祠堂新建收明細、
      禮儀公司單據及計算明細、遺產稅繳款書、遺產稅繳清證
      明書為證（見原審卷第56頁至第67頁、第87頁至第97頁、
      第137頁至第142頁、第154頁至第161頁）。惟查上訴人戊
      ○○所主張之1年3節拜拜費用、清明節祭祖及割草費用、
      中元節祭拜費用，均與被繼承人曾新桶之喪葬支出或系爭
      遺產無關，不得列入系爭遺產之減扣，至守靈、端飯乃子
      女對亡父所盡之孝道，本無收取工錢之理，況此部分上訴
      人戊○○亦未提出任何另聘他人代勞而支出費用之單據，
      故亦不足憑取 。至上訴人戊○○所主張支出喪葬費685,
      395元部分， 雖有其提出之禮儀公司單據及計算明細，惟
      核其內有重複計算及加計錯誤之情形（ 見原審卷第166頁
      至第174頁之比對）， 而經剔除重複計算部分及重新加計
      結果，應認喪葬費之支出僅有511,474元。 此外，被上訴
      人不爭執上訴人戊○○有支出代書費5,000元， 但否認其
      有超過該部分之代書費支出，而上訴人戊○○就其餘45,0
      00元亦未再主張，故關於上訴人戊○○支出代書費部分僅
      以5,000元列計， 並應認係上訴人戊○○與上訴人己○○
      共同支出者（見原審卷第165頁）。 又兩造均同意應將上
      訴人戊○○已代領之農保喪葬津貼153,000元及上訴人己
      ○○代領之勞保死亡喪葬津貼86,400元及土地休耕補助
      147,150元（94年至96年間之土地休耕費用計算式為：
      31,950+31,950+28,350+28,350+ 26,550= 147,150，以上
      喪葬津貼及休耕補助金額均見本院第42至第73頁之中央健
      康保險局函、桃園縣中壢市公所函及勞工保險局函）列入
      遺產，並應自遺產清償上訴人戊○○及上訴人己○○所共
      同支出之遺產稅149,740（按各2分之1計算）及喪葬費511
      ,474 元，暨上訴人所支出之祠堂新建費用123,123元（見
      本院卷第83頁及第106頁背面）。 綜上，上訴人戊○○所
      代為支出之金額為456,230元，上訴人己○○為333,107元
      ，而上訴人戊○○已領取農保喪葬津貼153,000元，上訴
      人己○○已領取勞保死亡喪葬津貼86,400元及休耕補助
      147,150元，共計233,550元。則經沖銷後，系爭遺產應再
      歸還上訴人戊○○303,230元，歸還上訴人己○○99,557
      元，從而，原判決附表四編號1關於台灣銀行興農分行
      500,000元現金存款之分配，應扣除須歸還上訴人戊○○
      之303,230元及上訴人己○○之99,557元後，以所餘97,2
      13元供兩造分配，每人各分得13,887元及其孳息。
四、綜上所述，被上訴人請求分割系爭遺產，洵屬有據，應予准
    許，並應分割如主文第1項至第4項所示。原審所為准予遺產
    分割之判決，漏未斟酌休耕補助及農保、勞保喪葬津貼等應
    列入遺產分配，尚有未洽。上訴論旨指摘原判決不當，求予
    廢棄改判，為有理由。
五、據上論結，本件上訴有理由，依民事訴訟法第450條、第80
    條之1、第85條第1項前段，判決如主文。
中    華    民    國    98    年    8     月    11    日
                    民事第十六庭
                        審判長法  官  劉靜嫻
                              法  官  呂淑玲
                              法  官  謝碧莉
正本係照原本作成。
如不服本判決，應於收受送達後20日內向本院提出上訴書狀，其
未表明上訴理由者，應於提出上訴後20日內向本院補提理由書狀
（均須按他造當事人之人數附繕本）上訴時應提出委任律師或具
有律師資格之人之委任狀；委任有律師資格者，另應附具律師資
格證書及釋明委任人與受任人有民事訴訟法第466條之1第1項但
書或第2項（詳附註）所定關係之釋明文書影本。
中    華    民    國    98    年    8     月    12    日
                              書記官  李翠齡
附註：
民事訴訟法第466條之1（第1項、第2項）：
對於第二審判決上訴，上訴人應委任律師為訴訟代理人。但上訴
人或其他法定代理人具有律師資格者，不在此限。
上訴人之配偶、三親等內之血親、二親等內之姻親，或上訴人為
法人、中央或地方機關時，其所屬專任人員具有律師資格並經法
院認為適當者，亦得為第三審訴訟代理人。
┌─────────────────────────────────┐
│附表一︰                                                          │
├─┬────────┬─┬──┬─────────────────┤
│  │                │  │面積│兩造繼承後就該不動產取得公同共有之│
│編│     土地坐落   │地├──┤權利範圍                          │
│號│                │目│平方│                                  │
│  │                │  │公尺│                                  │
├─┼────────┼─┼──┼─────────────────┤
│1 │桃園縣中壢市內壢│田│1280│全部                              │
│  │段3322地號      │  │    │                                  │
│  │                │  │    │                                  │
├─┼────────┼─┼──┼─────────────────┤
│2 │桃園縣中壢市內壢│田│2220│全部                              │
│  │段3344地號      │  │    │                                  │
├─┼────────┼─┼──┼─────────────────┤
│3 │桃園縣中壢市內壢│田│1123│全部                              │
│  │段3344-1地號    │  │    │                                  │
├─┼────────┼─┼──┼─────────────────┤
│4 │桃園縣中壢市內壢│田│1757│全部                              │
│  │段3355地號      │  │    │                                  │
└─┴────────┴─┴──┴─────────────────┘
┌─────────────────────────────────┐
│附表二︰                                                          │
├─┬────────┬─┬──┬─────┬─────┬─────┤
│  │                │  │面積│兩造繼承後│被上訴人分│上訴人分得│
│編│     土地坐落   │地├──┤就該不動產│得之部分  │之部分    │
│號│                │目│平方│取得公同共│          │          │
│  │                │  │公尺│有之權利範│          │          │
│  │                │  │    │圍        │          │          │
├─┼────────┼─┼──┼─────┼─────┼─────┤
│1 │桃園縣中壢市內壢│建│32  │全部      │ 1/7      │各1/7     │
│  │段3363-1地號    │  │    │          │          │          │
├─┼────────┼─┼──┼─────┼─────┼─────┤
│2 │桃園縣中壢市內壢│田│469 │77/968    │ 11/968   │各11/968  │
│  │段436地號       │  │    │          │          │          │
├─┼────────┼─┼──┼─────┼─────┼─────┤
│3 │桃園縣中壢市內壢│田│1736│1/2       │1/14      │各1/14    │
│  │段436-4地號     │  │    │          │          │          │
├─┼────────┼─┼──┼─────┼─────┼─────┤
│4 │桃園縣中壢市內壢│建│607 │1/6       │1/42      │各1/42    │
│  │段463-5地號     │  │    │          │          │          │
└─┴────────┴─┴──┴─────┴─────┴─────┘
┌─────────────────────────────────┐
│附表三︰                                                          │
├─┬──┬──┬──┬──┬───────┬───┬───┬───┤
│  │    │    │    │    │建物面積（平方│兩造繼│被上訴│上訴人│
│  │    │    │    │建築│公尺）        │承後就│人取得│取得之│
│  │    │    │    │式樣├───┬───┤該不動│之應有│部分  │
│  │    │    │    │、主│樓層面│附屬物│產取得│部分  │      │
│編│建號│基地│建物│要建│積    │及用途│公同共│      │      │
│號│    │    │    │層數│      │      │有之權│      │      │
│  │    │    │    │    │      │      │利範圍│      │      │
├─┼──┼──┼──┼──┼───┼───┼───┼───┼───┤
│  │8   │桃園│桃園│一層│一層：│住家  │1/6   │ 1/42 │各1/42│
│  │    │縣中│縣中│樓房│295.68│      │      │      │      │
│  │    │壢市│壢市│磚造│      │      │      │      │      │
│1 │    │內壢│內定│及土│      │      │      │      │      │
│  │    │段  │里下│塊造│      │      │      │      │      │
│  │    │463 │內壢│    │      │合計：│      │      │      │
│  │    │-5  │76號│    │      │295.68│      │      │      │
│  │    │地號│    │    │      │      │      │      │      │
│  │    │    │    │    │      │      │      │      │      │
├─┼──┼──┼──┼──┼───┼───┼───┼───┼───┤
│2 │2533│桃園│桃園│加強│一層：│騎樓：│全部  │ 零   │分歸曾│
│  │    │縣中│縣中│磚造│105.21│16.43 │      │      │德榮單│
│  │    │壢市│壢市│    │      │      │      │      │獨取得│
│  │    │內壢│內定│    │      │      │      │      │全部  │
│  │    │段  │里10│    │      │      │      │      │      │
│  │    │3344│鄰下│    │      │      │      │      │      │
│  │    │地號│內壢│    │      │合計：│      │      │      │
│  │    │    │76之│    │      │121.64│      │      │      │
│  │    │    │171 │    │      │      │      │      │      │
│  │    │    │號  │    │      │      │      │      │      │
└─┴──┴──┴──┴──┴───┴───┴───┴───┴───┘
┌─────────────────────────────────┐
│附表四︰                                                          │
├─┬────────┬──────────┬───┬───────┤
│編│現金存款        │金額（新台幣，下同）│兩造繼│分歸兩造取得之│
│號│                │                    │承後就│金額（以下金額│
│  │                │                    │該現金│小數點以下均四│
│  │                │                    │取得公│捨五入）      │
│  │                │                    │同共有│              │
│  │                │                    │之權利│              │
│  │                │                    │範圍  │              │
├─┼────────┼──────────┼───┼───────┤
│1 │台灣銀行興農分行│500,000元           │全部  │兩造每人各13,8│
│  │                │（扣除應歸還上訴人曾│      │87元及其孳    │
│  │                │德富代墊款303,230元 │      │息。          │
│  │                │、己○○代墊款99,557│      │              │
│  │                │元，餘97,213元可分配│      │              │
│  │                │給兩造）            │      │              │
│  │                │                    │      │              │
├─┼────────┼──────────┼───┼───────┤
│2 │台灣銀行建國分行│86,671元            │全部  │兩造每人各12,3│
│  │                │                    │      │82元及其孳息。│
├─┼────────┼──────────┼───┼───────┤
│3 │郵政定存        │1,550,000元         │全部  │兩造每人各221,│
│  │                │                    │      │429 元及其孳息│
│  │                │                    │      │。            │
├─┼────────┼──────────┼───┼───────┤
│4 │郵政存摺        │163,570元           │全部  │兩造每人各23,3│
│  │                │                    │      │67元及其孳息。│
├─┼────────┼──────────┼───┼───────┤
│5 │第一銀行內壢分行│780,000元           │全部  │兩造每人各111,│
│  │                │                    │      │429 元及其孳息│
│  │                │                    │      │。            │
├─┼────────┼──────────┼───┼───────┤
│6 │第一銀行內壢分行│700,000元           │全部  │兩造每人各100,│
│  │                │                    │      │000 元及其孳息│
│  │                │                    │      │。            │
├─┼────────┼──────────┼───┼───────┤
│7 │第一銀行內壢分行│158,726元           │全部  │兩造每人各22,6│
│  │                │                    │      │75元及其孳息。│
├─┼────────┼──────────┼───┼───────┤
│8 │台灣銀行興農分行│500,000元           │全部  │兩造每人各71,4│
│  │                │                    │      │28元及其孳息。│
└─┴────────┴──────────┴───┴───────┘


司法院資訊處製作；財團法人民間司法改革基金會備份。
